臺灣高等法院刑事判決
109年度上易字第1173號
上  訴  人  
即  被  告  劉昌信


指定辯護人  劉鑫成律師
上  訴  人  
即  被  告  何新輝



上列上訴人因竊盜案件，不服臺灣新竹地方法院108年度易字第9
11號，中華民國109年5月1日第一審判決（起訴案號：臺灣新竹
地方檢察署108年度偵字第7874號），提起上訴，本院判決如下
：
    主  文
原判決關於甲○○部分撤銷。
甲○○犯結夥三人以上竊盜罪，累犯，處有期徒刑柒月。
其他上訴駁回。
    犯罪事實
一、乙○○、姜建宇（業經原審判決確定）與甲○○共同意圖為自己
    不法之所有，基於結夥三人竊盜之犯意聯絡，於民國107年1
    1月21日凌晨3時55分許，由乙○○駕駛車牌號碼000-0000號自
    用小貨車搭載姜建宇、甲○○，至新竹縣○○市○○路000號前，
    以徒手搬運方式，共同竊得丙○○所有放置在該處之沙灘車1
    部後，將所竊得該部沙灘車以上開自用小貨車載運離開現場
    。嗣乙○○、姜建宇知悉警方在追查該沙灘車遭竊一事，恐犯
    行曝露，遂於107年11月25日凌晨3時許，將該部沙灘車送回
    原放置處。嗣經警方調閱監視器錄影畫面而循線查獲上情。
二、案經丙○○訴由新竹縣政府警察局竹北分局報告臺灣新竹地
    方檢察署檢察官偵查起訴。
    理    由
一、證據能力：
  ㈠證人姜建宇於警詢中之證述具有證據能力：
    按被告以外之人於檢察事務官、司法警察官或司法警察調查
    中所為之陳述，與審判中不符時，其先前之陳述具有較可信
    之特別情況，且為證明犯罪事實存否所必要者，得為證據，
    刑事訴訟法第159條之2定有明文。查證人即共同被告姜建宇
    之警詢筆錄，對於被告乙○○、甲○○而言，固屬被告以外之人
    於審判外之言詞陳述，為傳聞證據，且經被告乙○○之辯護人
    爭執其證據能力(見本院卷第191頁）。惟證人姜建宇於原審
    審理時已到庭接受交互詰問，其所述關於被告甲○○有無參與
    本案犯行，與其先前於警詢時所述內容不符。考量證人姜建
    宇與被告乙○○、甲○○間並無怨隙，其於108年5月28日警詢時
    (見偵卷第12至17頁)係於另案執行中經警借訊，而未與被告
    乙○○、甲○○有何接觸，且當時檢警尚未查悉被告甲○○之身分
    及被告乙○○參與程度(被告乙○○係於108年4月23日經通知初
    次到案，然就本案接受調查時否認犯行，且未指出被告甲○○
    身分，見偵查卷第6至11頁)，證人姜建宇所為之證述明顯較
    無因受影響而有壓力或為迴護之虞，自應以先前警詢時之陳
    述內容較為正確。又證人姜建宇不曾主張其於警詢時有何遭
    受強暴、脅迫、利誘、詐欺等不法取供情事，可見其於警詢
    時之陳述，係出於自由意志及當時較為正確之記憶，且觀諸
    所述內容，與其他客觀事證亦相符合，依當時客觀環境及條
    件加以觀察，可信度甚高，經與嗣於原審審理時所為之證述
    相較，足認證人姜建宇先前於警詢時之陳述具有較可信之特
    別情況，復為證明本件被告犯罪事實存否所必要，依上揭刑
    事訴訟法第159條之2規定，應有證據能力。  
　㈡按被告以外之人於審判外之陳述，雖不符刑事訴訟法第159條
    之1至第159條之4之規定，而經當事人於審判程序同意作為
    證據，法院審酌該言詞陳述或書面陳述作成時之情況，認為
    適當者，亦得為證據；當事人、代理人或辯護人於法院調查
    證據時，知有第159條第1項不得為證據之情形，而未於言詞
    辯論終結前聲明異議者，視為有前項之同意，刑事訴訟法第
    159條之5定有明文。其立法意旨在於傳聞證據未經當事人之
    反對詰問予以核實，原則上先予排除。惟若當事人已放棄反
    對詰問權，於審判程序中表明同意該等傳聞證據可作為證據
    ；或於言詞辯論終結前未聲明異議，基於尊重當事人對傳聞
    證據之處分權，及證據資料愈豐富，愈有助於真實發見之理
    念，且強化言詞辯論主義，使訴訟程序得以順暢進行，上開
    傳聞證據亦均具有證據能力。查本判決以下所引用具傳聞性
    質之證據資料，檢察官、被告乙○○、甲○○及被告乙○○之辯護
    人於本院準備程序及審理時均表示無意見而同意有證據能力
    （見本院卷第166至168頁、第190至192頁），且迄至言詞辯
    論終結前亦未再聲明異議，經本院審酌該等證據之形成情況
    ，核無違法取證或其他瑕疵，認以之作為本案認定事實之依
    據應屬適當，依刑事訴訟法第159 條之5 規定，有證據能力
    。 
　㈢本件認定事實所引用之非供述證據，並無證據證明係公務員
    違背法定程序所取得，檢察官、被告乙○○、甲○○及被告乙○○
    之辯護人於本院審判程序中復未於言詞辯論終結前表示異議
    ，應認有證據能力。
二、認定犯罪事實所憑之證據及理由：
    訊據被告乙○○坦認上揭犯行，被告甲○○則矢口否認有何上揭
    加重竊盜犯行，辯稱：我沒有去偷沙灘車，監視器裡面只有
    2個人，被告乙○○因為具結擔心有偽證問題而不敢改變說法
    ；我不知道姜建宇為什麼會說我有去，我有跟檢察官說，那
    天晚上我去被告乙○○家，看見姜建宇跟我不認識的人在弄沙
    灘車，我問被告乙○○怎麼有那個車子，被告乙○○就說是姜建
    宇弄來要賣人的，我跟這件案子沒什麼牽扯，也沒有分到錢
    云云。經查：
  ㈠上揭犯罪事實，業據被告乙○○於原審及本院審理時坦認犯罪
    （見原審卷第202頁、本院卷第193頁、第252頁），並據被
    告姜建宇於警詢、偵查中及原審審理時證述明確（見偵卷第
    12至17頁、第122至123頁、原審卷第182至190頁），核與證
    人即告訴人丙○○於警詢中（見偵卷第18至24頁）、證人即車
    牌號碼000-0000號自用小貨車之車主劉昌銘於警詢中（見偵
    卷第25至28頁）所為證述相符，復有贓物認領保管單（見偵
    卷第35頁）、監視器錄影畫面翻拍相片（見偵卷第59至67頁
    、第69至73頁）及光碟（置於偵卷末光碟片存放袋）、失竊
    贓物照片（見偵卷第73頁）、車輛詳細資料報表（見偵卷第
    68頁）、警員職務報告（見偵卷第29至30頁）、本院勘驗筆
    錄（本院卷第170至171頁）在卷可憑，足認被告乙○○之上開
    自白與事實相符，均堪以採信。
  ㈡被告甲○○雖矢口否認犯罪，並以前詞置辯。然查：
　　⒈被告甲○○確有參與上開竊盜犯行乙情，業據證人即共同被
      告姜建宇於偵查中結證稱：「（問：〈提示107.11.21凌晨
      3時47分至3時59分路口監視器〉是否在107年11月21日凌晨
      3點多與乙○○、甲○○在竹北市○○路000號竊取沙灘車1台？
      ）是。乙○○開車號000-0000號自小貨車，載甲○○坐副駕駛
      座，我在後面車斗，乙○○、甲○○臨時起意要偷沙灘車，叫
      我一起下來幫忙搬，搬上車後，載至乙○○家附近的枋寮國
      小後山，將沙灘車置於該處。過沒幾日，警方就至乙○○家
      ，我向警方承認，在107年11月25日凌晨3點左右，我與乙○○將沙灘車放回原處，我騎在車上，乙○○騎機車，以腳推
      沙灘車。（問：何以要偷沙灘車？）是甲○○的意思，應該
      是之後計畫要賣掉。乙○○住處附近的枋寮國小有認識的朋
      友住在該處，就暫時放在那邊。」等語明確（見偵卷第12
      2至123頁），並據證人即共同被告乙○○於原審審理時結證
      稱：「（問：107年11月21日凌晨3時許，你是否有駕駛車
      牌號碼000-0000號自用小貨車？）有。（問：當時你搭載
      誰？）姜建宇、甲○○。（問：後來該部小貨車是否有到新
      竹縣○○市○○路000號？）有。（問：你們回程時，監視器
      有拍到該輛小貨車車斗上有一部沙灘車，是否屬實？）事
      實。（問：沙灘車是誰搬上車的？）姜建宇跟甲○○兩人搬
      上車的。（問：你的意思是甲○○確實有參與上開犯罪行為
      嗎？）對。（被告姜建宇問：就不是甲○○，為何一直栽贓
      甲○○？）當時分錢的時候，我拿錢給他們兩個的時候，事
      後他們就離開，我說新聞報得那麼大，我叫他們兩個回來
      推車，把車還給人家，結果只有姜建宇回來推，甲○○理都
      不理，後來甲○○不理我，我就把沙灘車推回去，推回去之
      後，我叫甲○○來跟被害人和解，甲○○也不理我，我沒有栽
      贓甲○○，我家說不定還有監視器。（問：你說有分錢給甲○○、姜建宇，是否如此？）是，因為他們叫我把沙灘車賣
      掉。（問：你總共賣給張國榮新臺幣〈下同〉3萬元，是否
      如此？）對。（問：賣得的車款如何分配？）姜建宇有欠
      我錢，所以我拿比較多，我拿了1萬5千元，而甲○○、姜建
      宇各分得7500元，後來沙灘車還回去給失主，但是姜建宇
      、甲○○分到的錢沒有還給我，我還有把3萬元還給張國榮
      。（問：你方稱去載沙灘車時姜建宇也是坐在副駕駛座，
      為何監視器拍到姜建宇在後車斗？）因為回程時車斗帳棚
      沒綁、會飛，姜建宇就坐在後車斗拉著帳棚以免飛走。」
      等語甚詳（見原審卷第196至198頁），且互核大致相符，
      堪認屬實，復有上述㈠所載之證據可資佐憑，足見被告甲○○確有參與上開竊盜犯行，已灼然至明，其空言否認犯罪
      ，顯無可採。
　　⒉至證人即共同被告姜建宇於原審審理作證時雖改口稱：當
      時在搬的時候，是客家話叫「飛哥」的，乙○○說是甲○○，
      我在所內偵訊時我就照著乙○○講的「甲○○」這3個字，我
      指認錯了，我以為客家話的「飛哥」翻成中文是甲○○，當
      時乙○○也講說是甲○○，但事實上不是在庭被告甲○○，我有
      「飛哥」的LINE，「飛哥」好像是外籍的，我沒有他的真
      實姓名，不知道他是否還在臺灣云云（見原審卷第183至1
      88頁）。然證人姜建宇係於108年5月28日初次警詢時，即
      明確證稱被告甲○○確有參與本件犯行(見偵卷第12至17頁)
      ，並未提及有何「飛哥」之人，況該次警詢，證人姜建宇
      係於另案執行中經警借訊，且與被告乙○○係於108年4月23
      日經警通知製作警詢筆錄之時點不同，顯非同時所為，況
      被告乙○○該次警詢時，並未坦認犯行，且未指出被告甲○○
      身分（偵查卷第6至11頁)，顯見證人姜建宇前揭於原審審
      理時所為證述，與其於警詢、偵查中所證迥異，已有明顯
      瑕疵；且經被告乙○○已明確表示未指示被告姜建宇指證被
      告甲○○，亦無綽號「飛哥」之人參與本案等語（見原審卷
      第189頁），更徵證人姜建宇上開審理中有關「飛哥」部
      分之證詞顯有疑義，亦難認其於警偵詢中所為證稱被告甲○○參與本案情節，係受被告乙○○指示所為。是其於原審審
      理時有關被告甲○○有無參與部分，翻異前詞，顯係臨訟附
      和、迴護被告甲○○之詞，自無可採，本件應以其於警詢、
      偵查中所為前揭證詞為可信。
　　⒊另被告甲○○雖辯稱監視器畫面僅攝得2人，可以證明其並未
      參與云云，然查，證人即共同被告乙○○前後陳稱伊係駕駛
      車輛搭載被告甲○○及姜建宇，且於抵達現場後並未下車一
      節（見本院卷第243頁），核與證人姜建宇所述，被告乙○○駕駛車輛是事實，有另一個坐在副駕駛座的人一起搬沙
      灘車等語相符（見原審卷第184頁），況究竟為2人或3人
      所為，涉及本件竊盜犯行有無加重條件適用，亦據被告乙○○供述於卷（見本院卷第247頁），若非確有其情，何以
      被告乙○○、姜建宇始終坦承係結夥3人所為；再者，前揭
      監視器畫面雖僅攝得2人搬運沙灘車影像畫面，且車內僅
      有駕駛座及副駕駛座有坐人（見本院卷第170至171頁），
      然證人姜建宇於偵查、原審時均已證稱，其均坐在後車斗
      （見原審卷第184頁、偵卷第122頁），自無從於車內再攝
      得第3人影像，參以被告乙○○既未下車協同搬運沙灘車，
      則前揭2人搬運影像畫面，亦核與前揭證人姜建宇所證稱
      情節合致。綜上，監視器畫面雖僅攝得2人影像，亦難為
      被告甲○○有利之認定，此部分被告甲○○所辯，自非可採。
　　⒋綜上所述，被告甲○○前揭所辯，要屬卸責之詞，不足採信
      。本案事證明確，被告乙○○、甲○○上開結夥三人竊盜犯行
      ，均堪以認定，應依法論科。
三、論罪科刑及沒收：
  ㈠按行為後法律有變更者，適用行為時之法律，但行為後之法
    律有利於行為人者，適用最有利於行為人之法律，刑法第2
    條第1項定有明文。查被告等行為後，刑法第321條業於108
    年5月29日經總統以華總一義字第10800053451號令公布修正
    ，並自同年月31日起生效施行。修正前刑法第321條第1項加
    重竊盜罪之法定刑原規定：「處6月以上、5年以下有期徒刑
    ，得併科新臺幣10萬元以下罰金」，惟修正後刑法第321條
    第1項加重竊盜罪之法定刑則修正為「處6月以上5年以下有
    期徒刑，得併科50萬元以下罰金」，是被告等行為後法律已
    有變更，經比較上開新、舊法之規定，因修正後之規定並未
    較有利於被告等，依刑法第2條第1項前段之規定，自應適用
    被告等行為時即修正前刑法第321條第1項之規定。核被告乙○○、甲○○所為，均係犯修正前刑法第321條第1項第4款之結
    夥三人以上竊盜罪。被告乙○○、甲○○與姜建宇就上開犯行有
    犯意聯絡及行為分擔，應依刑法第28條規定，論以共同正犯
    。
  ㈡被告乙○○前因竊盜案件，經原審法院以101年度易字第113號
    判處有期徒刑10月、4月，經上訴後，由本院以101年度上易
    字第2003號判決上訴駁回確定，復因竊盜案件，經原審法院
    以101年度易字第277號判處有期徒刑11月確定，上開3罪嗣
    經原審法院以103年度聲字第344號裁定合併定應執行有期徒
    刑1年9月確定，再因贓物案件，經原審法院以102年度易字
    第191號判處有期徒刑5月確定，經入監接續執行後，於103
    年8月13日縮短刑期假釋出監並付保護管束，至104年2月12
    日期滿假釋未經撤銷，其未執行之刑以已執行論；被告甲○○
    前因施用毒品、贓物、竊盜等案件，分別經法院判處有期徒
    刑確定後，經原審法院以101年度聲字第1172號裁定合併定
    應執行有期徒刑5年10月確定，入監執行後，於105年4月11
    日縮短刑期假釋出監並付保護管束，至106年8月28日期滿未
    經撤銷假釋，其未執行之刑以已執行論等情，有被告前案紀
    錄表在卷可查，是被告乙○○、甲○○於受有期徒刑之執行完畢
    後，5年以內故意再犯本件有期徒刑以上之罪，均為累犯。
    依據司法院釋字第775號解釋意旨，衡酌被告乙○○、甲○○構
    成累犯之前案均包括竊盜罪，且被告2人經入監執行，卻均
    未能戒慎其行，於出監後故意再犯本案竊盜罪，顯見被告2
    人均未因前案徒刑之執行產生警惕作用，足認其等具有特別
    惡性，且對刑罰之反應力薄弱，而本案適用累犯規定予以加
    重其刑，亦無其等所受刑罰超過所應負擔罪責而致其等人身
    自由因此遭受過苛之侵害情事，故認均應依刑法第47條第1
    項之規定，各加重其刑。
四、駁回上訴之理由（被告乙○○部分）：
　㈠原審經審理後，以被告乙○○犯行事證明確，而適用修正前刑
    法第321條第1項第4款等規定，並審酌被告乙○○正值青壯，
    竟不思循以正途獲取財財物，為牟私利，恣意竊取他人財物
    ，缺乏尊重他人財產權之觀念，且所為危害社會治安非輕，
    實不可取，又本案所竊得沙灘車之價值非低，事後已返還告
    訴人，犯罪所生損害已有減輕，被告乙○○於原審終能坦認犯
    罪，態度尚可，並考量犯罪之動機、目的、手段、分工情形
    ，暨被告乙○○自陳學歷為國中畢業，從事鐵工，已婚、育有
    3名未成年子女、家中經濟狀況勉持等一切情狀，量處有期
    徒刑7月；並說明被告等所竊得沙灘車業經告訴人領回保管
    ，已實際合法發還告訴人，依刑法第38條之1第5項規定不予
    宣告沒收、追徵。經核原審認事用法，尚無違誤，量刑亦稱
    妥適，應予維持。
  ㈡被告乙○○上訴意旨主張其本案犯行應適用第59條減輕其刑之
    規定云云。按量刑輕重，屬為裁判之法院得依職權自由裁量
    之事項，苟其量刑已以行為人之責任為基礎，並斟酌刑法第
    57條各款所列情狀，在法定刑度內，酌量科刑，無顯然失當
    或違反公平、比例及罪刑相當原則者，亦無偏執一端，致明
    顯失出失入情形，即不得指為違法。次按刑法第59條之酌量
    減輕其刑，必於犯罪之情狀，在客觀上足以引起一般同情，
    認為即予宣告法定低度刑期，猶嫌過重者，始有其適用，至
    於被告無前科，素行端正，子女眾多等情狀，僅可為法定刑
    內從輕科刑之標準，不得據為酌量減輕之理由（最高法院51
    年台上字第899號判例要旨參照）。換言之，此之酌量減輕
    其刑，必須犯罪另有特殊之原因與環境等等，在客觀上足以
    引起一般同情，認為即予宣告法定低度刑期尤嫌過重者，始
    有其適用（最高法院45年台上字第1165號判例要旨參照）。
    核諸被告乙○○於本案所為結夥三人以上竊盜犯行，客觀上並
    不足以引起一般同情，其於事後返還所竊得沙灘車，係屬犯
    後態度之事由並經原審審酌，且被告乙○○係因媒體報導之故
    而提議返還，亦據其供承在卷（見原審卷第197頁），難認
    其於本案所為上開犯行有刑法第59條減輕其刑規定之適用，
    被告乙○○所執上訴意旨，指摘原判決不當，為無理由，應予
    駁回。
五、原判決撤銷之理由（被告甲○○部分）：　　
　㈠原審調查審理後，因認被告甲○○上開犯行事證明確，而予論
    科，固非無據；然查：沒收係以犯罪為原因而對於物之所有
    人剝奪其所有權，將其強制收歸國有之處分，其重點在於犯
    罪行為人及第三人所受不法利得之剝奪，故實際上並無利得
    者自不生剝奪財產權之問題。參諸民事法上多數利得人不當
    得利之返還，並無連帶負責之適用，因此，即令二人以上共
    同犯罪，關於犯罪所得之沒收、追繳或追徵，亦應各按其實
    際利得數額負責，並非須負連帶責任，此與犯罪所得之追繳
    發還被害人，重在填補損害而應負連帶返還之責任（司法院
    院字第2024號解釋意旨參照），以及以犯罪所得作為犯罪構
    成（加重）要件類型者，基於共同正犯應對犯罪之全部事實
    負責，則就所得財物應合併計算之情形，均有不同。因之，
    最高法院往昔採連帶沒收共同正犯犯罪所得之相關見解，業
    經最高法院104年度第13次刑事庭會議決議不再供參考，並
    改採應就各人實際分受所得之數為沒收。至於共同正犯各人
    實際上有無犯罪所得，或其犯罪所得之多寡，應由事實審法
    院綜合卷證資料及調查所得認定之（最高法院105年度台上
    字第1733號判決意旨可供參照）。查被告甲○○固因本案而自
    被告乙○○處取得變賣沙灘車之所得新臺幣7,500元，惟被告
    乙○○係將變賣所得3萬元返還不知情之買受人張國榮後，取
    回所竊得沙灘車，業據被告乙○○於原審及本院審理時供明在
    卷（見原審卷第198頁、本院卷第242頁），且前揭沙灘車並
    經告訴人領回保管，已實際合法發還告訴人，業如前述。則
    被告甲○○所取得7,500元，解釋上已非因犯罪所變得之物，
    應認屬共犯內部間不當利得返還問題，自不得再予宣告沒收
    、追徵價額。原判決認該筆犯罪所得7,500元未據扣案，應
    依修正後刑法第38條之1第1項前段、第3項規定，在被告甲○○主文項下宣告沒收，並諭知於全部或一部不能沒收或不宜
    執行沒收時，追徵其價額，要有適用法則不當之違誤，且此
    部分有利被告甲○○之科刑情狀事由，且足以動搖原審科刑之
    基礎，原判決既有上開違誤，自屬無可維持，應由本院予以
    撤銷改判。 
　㈡爰以行為人責任為基礎，審酌被告甲○○均正值青壯，竟不思
    循以正途獲取財財物，為牟私利，恣意竊取他人財物，缺乏
    尊重他人財產權之觀念，且所為危害社會治安非輕，實不可
    取，又本案被告所竊得沙灘車之價值非低，惟事後已返還告
    訴人，犯罪所生損害已有減輕，並考量其犯罪之動機、目的
    、手段、分工情形，暨其自陳學歷為高中肄業，入監前從事
    鋁門窗玻璃工程，離婚、育有2名子女均已成年，家中經濟
    狀況小康之個別智識程度及生活狀況等一切情狀，量處如主
    文第二項所示之刑。
據上論斷，應依應依刑事訴訟法第368條、第369條第1項前段、
第364條、第299條第1項前段，判決如主文。
本案經檢察官王遠志提起公訴，檢察官陳孟黎到庭執行職務。 
中　　華　　民　　國　　109 　年　　9 　　月　　10　　日
                  刑事第十三庭審判長法  官  王國棟
                                    法  官  曹馨方
                                    法  官　呂煜仁
以上正本證明與原本無異。
不得上訴。
                                    書記官　林廷佳
中　　華　　民　　國　　109 　年　　9 　　月　　10　　日
附錄：本案論罪科刑法條全文
修正前刑法第321條第1項
犯竊盜罪而有下列情形之一者，處6月以上、5年以下有期徒刑，
得併科新臺幣10萬元以下罰金：
一、侵入住宅或有人居住之建築物、船艦或隱匿其內而犯之者。
二、毀越門扇、牆垣或其他安全設備而犯之者。
三、攜帶兇器而犯之者。
四、結夥三人以上而犯之者。
五、乘火災、水災或其他災害之際而犯之者。
六、在車站、埠頭、航空站或其他供水、陸、空公眾運輸之舟、車、航空機內而犯之者。